最高法院刑事判決　　　　　　九十六年度台上字第七六六五號
上　訴　人
即 自訴 人　鴻良漁業有限公司
　　　　　　鴻修漁業有限公司
　　　　　　鴻高漁業有限公司
　　　　　　鴻照漁業有限公司
共　　　同
代　表　人　江林月英
共　　　同
自訴代理人　吳 玲 華律師
上　訴　人
即　被　告　甲 ○ ○
　　　　　　乙 ○ ○
上列上訴人等因鴻良漁業有限公司等自訴被告等偽造有價證券案
件，不服台灣高等法院中華民國九十四年三月三十日第二審更審
判決（九十三年度重上更(三)字第一四八號，自訴案號：台灣基隆
地方法院八十三年度自字第三十號），提起上訴，本院判決如下
：
    主  文
原判決關於偽造有價證券部分撤銷，發回台灣高等法院。
    理  由
本件原判決認定上訴人甲○○自民國七十年間起，任職鴻良、鴻
修、鴻高、鴻照四家漁業有限公司（下稱鴻良等公司）之經理，
綜理鴻良等公司之一切營業事項之管理。八十一年十二月間某日
，因鴻良等公司董事長江林月英見公司營運不佳，且帳務未採一
般會計作業程序，乃要求甲○○不得再任意對外簽發鴻良等公司
之支票，並命甲○○將設於台灣土地銀行漁港辦事處戶名鴻高公
司、帳號三四四二０號之銀行支票存款帳戶之大小印鑑章（即公
司及江林月英之印鑑章）繳回，支票仍由公司會計保管，以便控
制簽發支票之事宜。甲○○因鴻良等公司現存漁船數艘仍在營運
，須不定期加油，慣例上鴻良等公司均授權以上開帳戶之支票支
付，乃於同日，在基隆市○○路六十四號鴻高公司內，對員工表
示該等支票尚須為公司加油使用，而於該帳戶支票簿剩餘之空白
支票上蓋用上開鴻高公司大小印鑑章後，始將該等印鑑章交還江
林月英，而江林月英既經由會計張碧芬知悉此事，又因鴻良等公
司之漁船尚在營運中，乃默示同意該等支票可繼續作為加油之用
。詎甲○○明知上開支票不得用於漁船加油以外之用途，竟未經
鴻良等公司及其董事長江林月英之同意，超越授權範圍並基於意
圖供行使之用之概括犯意，連續多次於原判決附表所示發票日屆
至前之某時間，在基隆市○○路六十四號鴻良等公司內，私自填
載（原判決附表編號1至9、11、13至17）、或利用不知情之公司
會計即上訴人乙○○填載（原判決附表編號10）或與公司僱用之
會計乙○○共同基於意圖供行使之用之犯意聯絡，責由乙○○填
載（原判決附表編號12）發票日及金額，而偽造如原判決附表所
示之支票後，再分別於同上偽造支票之時間，連續多次持該等支
票行使償還前以其本人名義向張碧芬、連國良、何明超及其他人
借貸之款項等情。因而撤銷第一審關於甲○○、乙○○此部分科
刑判決，改判論處甲○○、乙○○共同意圖供行使之用，而偽造
有價證券（甲○○並按修正前刑法論以連續犯）各罪刑，固非無
見。
惟查(一)、證人即自訴人公司會計張碧芬於第一審證稱「……甲○
○有無以自己錢付公司款項不知道，老闆和老闆娘平常都未過問
公司經營收支，都是甲○○自己決定」（見第一審卷第三八０頁
）。原判決事實亦認定甲○○自七十年間起即擔任自訴人公司之
經理，負責該公司之一切營業事項之管理，至八十一年十二月間
，因公司營運不佳，本要求甲○○不得再簽發自訴人公司之支票
，並命甲○○將設於台灣土地銀行漁港辦事處戶名鴻高公司、帳
號三四四二０號之銀行支票存款帳戶之大小印鑑章（即公司及江
林月英之印鑑章）繳回，支票仍由公司會計保管，以便控制簽發
支票之事宜。甲○○因鴻良等公司現存漁船數艘仍在營運，須不
定期加油，慣例上鴻良等公司均授權以上開帳戶之支票支付，乃
於同日，在基隆市○○路六十四號鴻高公司內，對員工表示該等
支票尚須為公司加油使用，而於該帳戶支票簿剩餘之空白支票上
蓋用上開鴻高公司大小印鑑章後，始將該等印鑑章交還江林月英
，而江林月英既經由會計張碧芬知悉此事，又因鴻良等公司之漁
船尚在營運中，乃默示同意該等支票可繼續作為加油之用……並
認甲○○連續多次持該等支票（按指原判決附表所示偽造之系爭
支票）行使償還前以其本人名義向張碧芬、連國良、何明超及其
他人借貸之款項等情。並於理由欄認定自訴人公司其後繼續營業
一年多，至八十三年四月二十五日漁船始全部停駛。事實果如此
，則甲○○既負責公司之一切營業事項，而自訴人公司為漁業公
司，為維持漁船捕漁作業，其必要支出是否僅限於漁船加油一項
，而無其他必要之開支？江林月英既經由公司會計張碧芬知悉甲
○○持有公司之空白支票，甲○○持系爭支票調現之對象尚包括
張碧芬，則自訴人公司是否因公司原決定停止營業，並收回對甲
○○簽發支票之授權，其後因公司漁船仍繼續營運一年多，乃未
反對甲○○簽發系爭支票？否則自訴人公司何以遲至八十三年五
月十三日要求甲○○至雷祿慶律師事務所辦理移交公司帳冊，並
出具切結書表示負責後，同月二十五日始向銀行撤銷付款委託（
見原審更二審卷(一)第二十六至四十四頁）？原判決未詳加調查，
遽為被告等不利之認定，自有職權調查未盡之違法。(二)、查甲○
○於八十三年五月十三日至雷祿慶律師事務所辦理移交公司帳冊
，並依自訴人公司之請求，出具切結書載明「……如有第三人持
有鴻江、鴻修、鴻星、鴻高、鴻照等公司票據主張權利要求清償
時，應說明該支票之用途，如非公司之債務時，則由本人（即甲
○○）負責清償，用本人名義替公司擔保之明細，如確實公司所
支用時，則由公司負責代為清償」等語。該切結書係於自訴人公
司漁船全部停駛後，甲○○辦理移交時，應自訴人公司要求出具
，系爭支票均係於此之前所簽發，此既為原判決所認定（見原判
決第八頁），如此，乃原判決又認該切結書無法涵蓋系爭支票，
其論理已有矛盾。再上揭所謂「如確實公司所支用時，則由公司
負責代為清償」，既已載明如有第三人持有自訴人公司票據，該
票據款項果與公司營運有關時，自訴人公司願代為清償，如此，
系爭支票果與公司營運費用有關，依上揭切結書所載，自訴人公
司既應代為清償，能否再以自訴人公司未授權，要被告等負偽造
有價證券罪責？原判決對於上揭有利於被告等之證據，未詳加載
明其理由，亦有理由不備。(三)、刑之量定，固為實體法上賦予法
院得為自由裁量之事項，但此項職權之行使，並非得恣意為之，
仍應受比例原則、平等原則、罪刑相當原則之支配，審酌刑法第
五十七條所列各款應行注意事項及一切情狀為之，使輕重得宜，
罰當其罪，以符合法律授權之目的，此即所謂自由裁量權之內部
界限。原判決於理由以審酌被告二人並無犯罪紀錄，素行尚佳，
及其等犯罪之動機、目的、手段、所生損害、與二人涉案之輕重
程度，及其等犯後之態度等一切情狀，分別量處有期徒刑三年二
月，及一年六月（乙○○按刑法第五十九條酌減其刑，見原判決
第十頁）。然原判決理由又以「足證被告甲○○確有以其個人帳
戶供自訴人公司資金周轉之用，且其金額自七十九年五月至八十
三年一月間達一億一千四百零三萬六千元，再加上自訴人所不否
認被告甲○○以其本人名義向中國農民銀行抵押借款之五百萬元
供自訴人公司使用，金額達一億一千九百零三萬六千元，遠超過
自訴意旨……所載之金額，經扣抵後，被告甲○○焉有侵占之可
能？」（見原判決第十七頁），似認甲○○為自訴人公司週轉上
億元，實情如何？原審未加審酌，復未於判決內具體加以說明，
自不足判斷量刑是否適當？以上或係上訴意旨所指摘，或為本院
得依職權調查之事項，應認原判決關於偽造有價證券部分仍有撤
銷發回更審之原因。原判決關於乙○○不另諭知無罪部分，基於
審判不可分之原則，併予發回。又查上訴人等收受台灣高等法院
九十三年度重上更(三)字第一四八號判決於九十四年四月二十二日
聲明上訴時，雖未敘述上訴理由，惟於同月二十九日已補提理由
狀於原審法院，經原審法院查明，並有蓋有收狀章之該理由狀首
頁影本可稽。雖原審法院未即時送出（至九十五年十月二十六日
始補送影本），本院九十五年度台上字第三六四０號案卷中並無
該理由狀，致本院誤為上訴人等未提出上訴理由狀，於九十五年
六月三十日以上訴不合法，予以駁回。然依司法院釋字第二七一
號解釋，利益於被告之合法上訴，上訴法院誤為不合法而從程序
上駁回上訴之判決確定者，當不包括在上開解釋之範圍，因此種
程序上判決本不發生實質上之確定力，毋庸先依非常上訴程序撤
銷，本院即可援用本院二十五年上字第三二三一號判例意旨，逕
依合法之上訴進行審判，併予敘明。
據上論結，應依刑事訴訟法第三百九十七條、第四百零一條，判
決如主文。
中　　華　　民　　國　九十六　年　 十二　 月　三十一　日
                      最高法院刑事第九庭
                          審判長法官  洪　清　江
                                法官  石　木　欽
                                法官  李　伯　道
                                法官  韓　金　秀
                                法官  陳　晴　教
      本件正本證明與原本無異
                                      書  記  官
中　　華　　民　　國　九十七　年    一    月  　八    日
                                                      V
